ACORDAO-COMPLETO-2374403

ACÓRDÃO 800/2020 ATA 3/2020 - SEGUNDA CÂMARA

VISTOS, relatados e discutidos estes autos em que se apreciam aposentadorias instituídas no âmbito do Instituto Federal de Educação, Ciência e Tecnologia de Goiás.
	ACORDAM os Ministros do Tribunal de Contas da União, reunidos em sessão da Segunda Câmara, diante das razões expostas pelo Relator, e com fundamento no art. 71, incisos III e IX, da Constituição Federal de 1988, c/c os arts. 1º, inciso V, 39, inciso II, e 45 da Lei 8.443/1992, e ainda com os arts. 260, § 1º, 261, caput e § 1º, e 262, caput e § 2º, do Regimento Interno do TCU, em:
	9.1. considerar legal o ato de Maria Bernadete Mudrey, concedendo-lhe o respectivo registro;
	9.2. considerar ilegal o ato de Nercede Maria de Rezende Souza, negando-lhe o registro;
	9.3. dispensar o ressarcimento das quantias indevidamente recebidas de boa-fé (Enunciado 106 da súmula da jurisprudência predominante do TCU) ;
	9.4. determinar ao Instituto Federal de Educação, Ciência e Tecnologia de Goiás que:
	9.4.1. no prazo de 15 (quinze) dias, faça cessar os pagamentos decorrentes do ato ora considerado ilegal (item 9.2) , sob pena de responsabilidade solidária da autoridade administrativa omissa;
	9.4.2. no prazo de 15 (quinze) dias, dê ciência desta deliberação à interessada, esclarecendo-lhe que o efeito suspensivo proveniente da interposição de recurso não a exime da devolução dos valores percebidos indevidamente após a notificação sobre o presente acórdão, em caso de não provimento do recurso porventura impetrado;
	9.4.3. no prazo de 30 (trinta) dias, informe ao TCU as medidas adotadas, sem prejuízo de encaminhar comprovante sobre a data em que a interessada tomou conhecimento do contido no item anterior;
	9.5. determinar à Sefip que:
	9.5.1. oriente o órgão jurisdicionado no sentido de que poderá ser editado novo ato de aposentadoria em favor da interessada, desde que escoimado da irregularidade verificada nos presentes autos, o qual deverá ser submetido a novo julgamento por esta Corte de Contas, nos termos do art. 262, § 2º, do RITCU;
                   9.6. dar ciência deste acórdão ao Instituto Federal de Educação, Ciência e Tecnologia de Goiás e às interessadas.

Atos de Aposentadoria da unidade emissora Instituto Federal de Educação, Ciência e Tecnologia de Goiás.

Segunda Câmara

3. Interessados: Maria Bernadete Mudrey (XXX.359.542-XX) e Nercede Maria de Rezende Souza (XXX.155.211-XX).

13.1. Ministros presentes: Ana Arraes (Presidente), Augusto Nardes (Relator), Aroldo Cedraz e Raimundo Carreiro.

AUGUSTO NARDES

Tratam os autos de aposentadoria de servidores do Instituto Federal de Educação, Ciência e Tecnologia de Goiás, submetidos à apreciação do TCU para fins de registro.
2.	O parecer do Controle Interno é pela legalidade dos atos.
3.	A instrução da unidade técnica, após a aplicação das críticas automáticas na forma estabelecida na IN 55/2007 - TCU e na Resolução 206/2007 - TCU, propõe considerar legais os atos.
4.	Divergindo, em parte, da proposta formalizada pela unidade técnica, o Ministério Público junto ao Tribunal de Contas da União lançou parecer (peça nº 8) que transcrevo com ajustes de formas que julgo pertinentes:
Trata-se de processo consolidado com dois atos de aposentadoria em favor de servidoras do Instituto Federal de Educação, Ciência e Tecnologia de Goiás.
O controle interno e a Secretaria de Fiscalização de Pessoal, após análise realizada por intermédio de críticas automatizadas, manifestaram-se pela legalidade das concessões.
A aposentadoria de Nercede Maria de Rezende Souza (peça 3) tem como fundamento legal o art. 40, § 1º, inciso III, alínea 'b' da CF/1988, com a redação dada pela EC 41/2003, ou seja, inativação a partir de sessenta anos de idade, com proventos proporcionais e calculados pela média das remunerações de contribuição:
APOS-94 - CF/1988, art. 40, § 1º, inciso III, alínea "b" (Redação dada pelas ECs 20/1998 e 41/2003) , c/c MP 167/2004 (convertida na Lei 10.887/2004) (idade máxima 75 anos) - Aposentadoria voluntária por idade, por tempo de contribuição, com proventos proporcionais, calculados pela média das remunerações: 65 anos de idade, se homem, e 60 anos de idade, se mulher; 10 anos serviço público, 5 anos no cargo em que se deu a aposentadoria. Idade máxima para implemento dos requisitos: 75 anos.
A média das remunerações informada no ato é de R$ 2.035,44. Este valor serve de base de cálculo para os proventos proporcionais da inativa, cuja fração, em dias, é de 8.766/10.950.
Os proventos, no entanto, não foram proporcionalizados. De acordo com o formulário e-Pessoal, a partir da vigência da aposentadoria, a inativa passou a receber aposentadoria no valor de R$ 2.049,83, que está inclusive acima da média das remunerações. Consulta ao Portal Siapenet revela que o montante dos proventos é, de fato, o que consta do ato e-Pessoal em exame (peça 7) .
A concessão em favor da servidora deve ser considerada ilegal, tendo em vista que a unidade de origem não observou a norma que fundamenta a aposentadoria e tampouco as diretrizes consubstanciadas no Acórdão 1176/2015-TCU-Plenário, especialmente aquela prevista no item 9.2.4, in verbis:
9.2.4. no cálculo do valor inicial dos proventos relativos à aposentadoria proporcional, o valor resultante do cálculo pela média deve ser previamente confrontado com o limite de remuneração do cargo efetivo previsto no § 5º, do art. 1º, da Lei nº 10.887, de 2004, promovendo-se, posteriormente, a aplicação da fração correspondente, segundo o disposto no art. 62, § 1º, da Orientação Normativa MPS/SPS nº 2, de 31 de março de 2009;
O ato em análise ingressou nesta Corte em 15/7/2019, de modo que pode ser apreciado sem a necessidade de prévia oitiva da interessada, de acordo com o entendimento firmado pelo TCU, no âmbito do Acórdão 587/2011-TCU-Plenário.
        Ante o exposto, o Ministério Público de Contas manifesta-se pela ilegalidade e recusa de registro da aposentadoria em favor de Nercede Maria de Rezende Souza e aquiesce à proposta da Secretaria de Fiscalização de Pessoal, quanto ao ato de Maria Bernadete Mudrey.
	É o relatório.

não há.

Procurador Júlio Marcelo de Oliveira.

PESSOAL. APOSENTADORIA VOLUNTÁRIA POR IDADE. PROVENTOS PROPORCIONAIS. MÉDIA DA REMUNERAÇÃO. ERRO DE CÁLCULO. ILEGALIDADE. DETERMINAÇÕES.

APOSENTADORIA (APOS)

Secretaria de Fiscalização de Pessoal (SEFIP).

Em exame dois atos de concessão de aposentadoria deferidos pelo Instituto Federal de Educação, Ciência e Tecnologia de Goiás.
2.	A Secretaria de Fiscalização de Pessoal - Sefip manifesta-se pela legalidade dos atos de aposentadoria relacionados (peça 5) , com fundamento no art. 71, inciso III, da Constituição Federal, no art. 1º, inciso V, e art. 39, incisos I e II, da Lei 8.443/1992, no art. 260 do Regimento Interno do Tribunal de Contas da União.
3.	O Ministério Público junto ao TCU dissente (peça 8) quanto à solução proposta pela unidade técnica a um dos atos em análise.
4.	Refere-se, o representante do Ministério Público, à aposentadoria no interesse de Nercede Maria de Rezende Souza, inativada a partir de sessenta anos de idade, com proventos proporcionais e calculados pela média das remunerações (art. 40, § 1º, inciso III, alínea 'b' da CF/1988, com a redação dada pela EC 41/2003) .
5.	O parecer do Ministério Público junto ao TCU demonstra que o cálculo dos proventos não obedeceu às normas legais pertinentes:
A média das remunerações informada no ato é de R$ 2.035,44. Este valor serve de base de cálculo para os proventos proporcionais da inativa, cuja fração, em dias, é de 8.766/10.950. 
Os proventos, no entanto, não foram proporcionalizados. De acordo com o formulário e-Pessoal, a partir da vigência da aposentadoria, a inativa passou a receber aposentadoria no valor de R$ 2.049,83, que está inclusive acima da média das remunerações. Consulta ao Portal Siapenet revela que o montante dos proventos é, de fato, o que consta do ato e-Pessoal em exame (peça 7) . 
A concessão em favor da servidora deve ser considerada ilegal, tendo em vista que a unidade de origem não observou a norma que fundamenta a aposentadoria e tampouco as diretrizes consubstanciadas no Acórdão 1176/2015-TCU-Plenário, especialmente aquela prevista no item 9.2.4, in verbis: 
9.2.4. no cálculo do valor inicial dos proventos relativos à aposentadoria proporcional, o valor resultante do cálculo pela média deve ser previamente confrontado com o limite de remuneração do cargo efetivo previsto no § 5º, do art. 1º, da Lei nº 10.887, de 2004, promovendo-se, posteriormente, a aplicação da fração correspondente, segundo o disposto no art. 62, § 1º, da Orientação Normativa MPS/SPS nº 2, de 31 de março de 2009;
6.	Adiro, portanto, no que pertine à aposentadoria de Nercede Maria de Rezende Souza, à proposta de ilegalidade feita pelo MP/TCU e consequente recusa de registro.
	Em face do exposto, voto por que o Tribunal adote a deliberação que ora submeto à apreciação deste Colegiado.
TCU, Sala das Sessões Ministro Luciano Brandão Alves de Souza, em 11 de fevereiro de 2020.
Ministro JOÃO AUGUSTO RIBEIRO NARDES 
Relator